【裁判字號】    99,訴,250
【裁判日期】    990430
【裁判案由】    債務人異議之訴   等
【裁判全文】
臺灣高雄地方法院民事判決               99年度訴字第250號
原      告  乙○○
訴訟代理人  林玉芬律師
被      告  國泰人壽保險股份有限公司
法定代理人  甲○○
訴訟代理人  李明益律師
上列當事人間請求債務人異議之訴等事件，經本院於民國99年4
月12日言詞辯論終結，判決如下：
    主  文
原告之訴駁回。
訴訟費用由原告負擔。
    事實及理由
一、原告主張：
  (一)訴外人劉邱瑞英於民國82年1 月6 日，向被告借款新台幣（
    下同）135 萬元（下稱系爭借款），提供所有坐落高雄市○
    ○區○○段一小段320 地號土地及其上同小段110 建號即門
    牌號碼高雄市○○區○○路274 號2 樓之2 房屋（下稱系爭
    房地），設定最高限額162 萬元抵押權（下稱系爭抵押權）
    以為擔保。原告於97年5 月15日，自劉邱瑞英買受系爭房地
    ，並辦妥所有權移轉登記，且於98年1 月間清償系爭借款完
    畢。惟被告竟以劉邱瑞英除系爭借款外，另擔任訴外人劉正
    逢之連帶保證人，劉正逢尚積欠被告本金1,021,066 元（下
    稱系爭保證債務），系爭抵押權擔保範圍及於系爭保證債務
    為由，拒絕塗銷系爭抵押權之設定登記，並向鈞院聲請裁定
    准予拍賣系爭房地，經鈞院以98年度司執字第94014 號執行
    事件（下稱系爭執行事件），強制執行系爭房地。
  (二)系爭抵押權就擔保債權範圍，於他項權利證明書僅註記「債
    權全部」，並未註明基於何一法律關係所生，顯為概括最高
    限額抵押權；是系爭抵押權於登記時，因無約定擔保何特定
    範圍內之債權，應屬無效，被告自不得據此無效之系爭抵押
    權，聲請拍賣系爭房地。又縱認系爭抵押權有效，然觀之系
    爭抵押權係以系爭借款本金135 萬元加2 成計算【135 萬＋
    （135 萬×0.2 ）＝162 萬】，而設定最高限額162 萬，足
    見系爭抵押權所擔保範圍僅為系爭借款而已，並不及於系爭
    保證債務；否則，系爭抵押權之擔保金額，應會以系爭借款
    加上連帶保證債務之總合，以為設定，豈會僅以系爭借款金
    額為設定基準。再者，被告於系爭執行事件前，從未通知劉
    邱瑞英關於系爭保證債務之事；且於原告買受系爭房地，向
    被告清償系爭借款時，亦未告知系爭抵押權及於系爭保證債
    務，而待原告清償系爭借款後，不僅拒絕塗銷系爭抵押權，
    進而拍賣系爭房地；是縱認被告得據系爭抵押權主張，其權
    利之行使，顯有違誠信原則。為此，爰依強制執行法第15條
    、民法第767 條規定，提起本件訴訟。
  (三)並聲明：(1)系爭執行事件之強制執行程序，應予撤銷。(2)被
    告應將系爭抵押權設定登記予以塗銷。
二、被告則以：
  (一)系爭抵押權設定契約書之其他約定事項第1 條約定，擔保之
    債權範圍包括訂約時已發生及將來可能發生之債權，亦包括
    借款、票據、保證等債權，自非概括性之最高限額抵押權條
    款；況前開約定為常見金融實務條款，並未違反抵押權之從
    屬性，自屬合法有效。又依系爭抵押權設定契約，系爭抵押
    權所擔保範圍及於系爭保證債務，而劉正逢未依約按期繳納
    貸款本息，經法院拍賣劉正逢所有之抵押物，迄今仍積欠本
    金1,021,066 元及利息、違約金未受清償，且劉邱瑞英雖於
    97年5 月15日，將系爭房地移轉登記與原告，系爭抵押權仍
    不受影響。
  (二)並聲明：原告之訴駁回。
三、兩造不爭執之事項及簡化之爭點為：
  (一)兩造不爭執事項：
  1.劉邱瑞英於82年1 月6 日，向被告借款135 萬元，並提供系
    爭房地設定系爭抵押權。
  2.原告於97年5 月15日，向劉邱瑞英買受系爭房地，已辦畢所
    有權移轉登記，且於98年1 月間清償系爭借款完畢。
  3.劉邱瑞英擔任劉正逢之連帶保證人，向被告借款126 萬及12
    4 萬元，計250 萬元，劉正逢未依約繳納本息，現積欠本金
    1,021,066元。
  4.被告向本院聲請拍賣抵押物，經本院以98年度司拍字第326
    號裁定准予拍賣系爭房地，且持以為執行名義，聲請本院以
    98年度司執字第94014 號拍賣抵押物執行事件，執行系爭房
    地。
  (二)兩造爭執事項：
  1.系爭抵押權是否為概括最高限額抵押權，而自始無效？又系
    爭抵押權所擔保之範圍，是否及於系爭保證債務？
  2.原告主張撤銷系爭執行事件之強制執行程序，且塗銷系爭抵
    押權，有無理由？
四、前揭不爭執事項，有原告提出之他項權利證明書影本1 紙、
    系爭借款收據1 份（本院審卷第7 頁、第9 頁）等為證，並
    有被告提出之系爭抵押權設定契約書暨其他約書事項1 份、
    系爭借款借據暨約定書1 份、系爭借款歷次繳款明細（本院
    審卷第32至43頁）、系爭保證債務借據暨約定書2 份、本院
    87年度執字第12160 號強制執行金額計算書分配表1 份（本
    院審卷第44至51頁）等附卷可稽，且有高雄市政府地政處三
    民地政事務所98年11月23日高市地民三字第0980010818號函
    暨所附原告與劉邱瑞英間所有權移轉登記文件影本1 份（本
    院審卷第53至72頁）在卷可按，又經依職權調取系爭執行事
    件、本院87年度執字第12160 號執行卷宗核閱無誤，堪信屬
    真實。茲就兩造之爭點，析述本院得心證之理由如下：
  (一)系爭抵押權是否為概括最高限額抵押權，而自始無效? 又系
    爭抵押權所擔保的範圍，是否及於系爭保證債務?
  1.按抵押權所擔保之債權，其種類及範圍，屬於抵押權之內容
    ，依法應經登記，始生物權之效力，但如因內容過於冗長，
    登記簿所列各欄篇幅不能容納記載，可以附件記載，作為登
    記簿之一部分。因此關於最高限額抵押權所擔保之債權，雖
    未記載於土地登記簿，然於聲請登記時提出之最高限額抵押
    權設定契約書，有該項債權之記載者，此契約書既作為登記
    簿之附件，自為抵押權效力所及；最高法院84年台上字第19
    67號判例意旨參照。次按「關於最高限額抵押權所擔保之債
    權，如未於土地登記簿一一記載，應以抵押權人聲請登記時
    提出之最高限額抵押權設定契約書，視為登記簿之附件，在
    該契約書上記載之該抵押權所擔保之債權，均認為抵押權效
    力之所及」（最高法院88年度台上字第2645號判決要旨參照
    ）。又「按最高限額抵押權係對於債權人一定範圍內之不特
    定債權，預定一最高限額，由債務人或第三人提供抵押物予
    以擔保之特殊抵押權。故最高限額抵押權所擔保債權必須為
    一定範圍內所發生之債權。準此以觀，最高限額抵押權不僅
    有其特定性，且最高限額抵押權係從屬於此一定範圍內之法
    律關係，最高限額抵押權所擔保者，即係此項法律關係所不
    斷發生之債權。該一定範圍之法律關係即為最高限額抵押權
    之基礎關係。至概括最高限額抵押權，因債權人與債務人間
    無基本契約（一定之法律關係）為擔保債權發生之基礎關係
    ，自難認屬有效」（最高法院86年度台上字第3114號判決意
    旨參照）。
  2.查，系爭抵押權聲請登記時，於抵押權設定契約書載明「其
    他約定事項：依照所附『其他約定事項』之約定」，且『其
    他約定事項』第1 條約明：「…為擔保債務人對於抵押權人
    所負現在（包括過去所負現在尚未清償）及將來發生之借款
    、票據、其他一切債務（包括保證債務）之本金、利息、遲
    延利息、違約金，實行抵押權費用…」，有系爭抵押權設定
    契約書及其他約定事項之附件1 份（見本院審卷第32、33頁
    ）在卷可稽。依此，系爭抵押權所擔保範圍，明白約定為票
    據、借款及保證等法律關係，凡於系爭抵押權存續期間內，
    基於上開基礎關係已發生及現在、將來發生之債權，於最高
    限額162 萬元額度內，均為系爭抵押權所擔保之債權範圍；
    即明確表明系爭抵押權所擔保者，為前開特定法律關係之一
    定範圍內所發生之債權；是系爭抵押權並非概括最高限額抵
    押權，應堪認定。從而，原告主張系爭抵押權並無約定擔保
    何特定範圍內之債權，應屬無效云云，即屬無據。
  3.按「最高限額之抵押權設定契約，係指抵押物提供人與債權
    人訂立在一定金額內限度內，擔保現在已發生及將來可發生
    之債權，所設定之抵押權而言，而此項抵押契約定有存續期
    間者，其契約之目的顯在擔保存續期間內所發生之債權，是
    凡在此期間所生之債權，自皆為抵押權效力所及，就已發生
    之債權，雖因清償或其他事由而減少或消滅，然在存續期間
    尚未屆滿前發生之債權，在約定之最高限額範圍內，對於抵
    押物均享有抵押權之擔保…」（最高法院70年度台上字第75
    8號判決要旨參照）。查，劉邱瑞英擔任劉正逢之連帶保證
    人，向被告借款計250 萬元，劉正逢未依約繳納本息，尚積
    欠本金1,021,066 元，已如前述；且依前開「其他約定事項
    」第1 條約定，系爭抵押權之擔保範圍包括劉邱瑞英現在（
    包括過去所負現在尚未清償）及將來所負之保證債務。據此
    ，足認系爭抵押權之擔保效力及於系爭保證債務。又查，依
    最高限額抵押權之性質及系爭抵押權設定之相關文件觀之，
    系爭抵押權之擔保效力應及於系爭保證債務，且原告未能提
    出相關證據，證明系爭抵押權設定時，約定擔保範圍僅為系
    爭借款而已，並不及於系爭保證債務，以實其說；是尚不得
    以系爭抵押權所設定162 萬元之最高限額，係以系爭借款為
    計算基準，即為原告有利之認定。
  4.按「民法第148 條係規定，行使權利不得以損害他人為主要
    目的，若當事人行使權利，雖足使他人蒙受不利，而苟非以
    損害他人為主要目的，即不在該條所定範圍之內」（最高法
    院71年度台上字第3060號判決要旨參照）。查，被告主張系
    爭抵押權效力及於系爭保證債務，並聲請拍賣系爭房地，固
    足使原告蒙受不利，但被告之目的係在滿足自身之債權，並
    非以損害原告權利為目的。又，劉邱瑞英與劉正逢係為夫妻
    關係，並就向被告借款債務，互為連帶保證人，且劉正逢、
    劉邱瑞英為原告之父、母，有原告之身分證影本（見本院審
    卷第85頁）可按；是原告及劉邱瑞英就劉正逢尚積欠被告系
    爭保證債務，不得諉為不知。從而，被告依法拍賣系爭房地
    ，難謂為權利濫用。
  (二)原告主張撤銷系爭執行事件之強制執行程序，且塗銷系爭抵
    押權，有無理由?
  1.按不動產所有人設定抵押權後，得將不動產讓與他人；但其
    抵押權不因此而受影響。民法第867 條定有明文。又按「強
    制執行法第15條規定：『第三人就執行標的物有足以排除強
    制執行之權利』者得提起異議之訴，係指第三人就執行標的
    物具有一定權利，並因強制執行而受侵害，致其在法律上有
    無可忍受之理由而言。至該第三人具有何種權利始得提起異
    議之訴，則端視其權利內容及執行態樣而定，並非就執行標
    的物具有所有權即當然認其有足以排除強制執行之權利。又
    抵押權係就抵押物所賣得之價金有優先受償之擔保物權，具
    有物權之優先效力與追及效力，初不問其不動產所有人之誰
    屬而有不同。是抵押權人就供擔保之抵押不動產聲請強制執
    行者，本於抵押權之追及效力，縱第三人就執行標的不動產
    回復為所有人，自難謂其有足以排除強制執行之權利而得提
    起異議之訴」（最高法院93年度台上字第2293號判決要旨參
    照）。
  2.查，系爭抵押權擔保範圍及於系爭保證債務，並系爭保證債
    務尚有本金1,021,066 元及利息、違約金，未為清償，已見
    前述；是被告以系爭抵押權人地位，就供擔保之抵押不動產
    聲請強制執行者，係本於抵押權之追及效力，原告並無足以
    排除被告聲請強制執行之權利。從而，原告依強制執行法第
    15條規定提起第三人異議之訴，以排除對系爭房地之強制執
    行，與法殊難謂合。
五、綜上所述，系爭抵押權非屬概括最高限額抵押權，應為合法
    有效，且所擔保債權之範圍包括系爭保證債務，是原告以系
    爭房地所有人，依強制執行法第15條規定，請求撤銷系爭執
    行事件之強制執行程序；且依民法第767 條規定，請求被告
    應將系爭抵押權設定登記予以塗銷，均無理由，應予駁回。
六、本件事證已臻明確，兩造其餘攻擊及防禦方法，核與本件判
    決結果或兩造協議之爭點均無影響，爰不一一論述，併此敘
    明。
七、據上論結，本件原告之訴為無理由，依民事訴訟法第78條，
    判決如主文。
中    華    民    國    99    年     4    月    30    日
                  民事第五庭  法  官  洪榮家
正本係照原本作成。
如不服本判決，應於送達後20日內，向本院提出上訴狀並表明上
訴理由，如於本判決宣示後送達前提起上訴者，應於判決送達後
10日內補提上訴理由書（須附繕本）。
中    華    民    國    99    年     4    月    30    日
                              書記官  胡美儀

司法院資訊處製作；財團法人民間司法改革基金會備份。
